臺灣高等法院臺南分院刑事判決
109年度上訴字第1361號
上  訴  人  
即  被  告  黃盈霖


上列上訴人因誣告案件，不服臺灣臺南地方法院109年度訴字第7
55號，中華民國109年9月1日第一審判決（起訴案號：臺灣臺南
地方檢察署109年度偵字第8438號），提起上訴，本院判決如下
：
    主  文
上訴駁回。
    事  實
一、黃盈霖係顏雯雯之前夫（108年9月間辦理離婚登記，行為時
    2人仍為夫妻關係），其等是家庭暴力防治法第3條1款所稱
    之家庭成員。明知其業於民國（下同）108年3月6日，以簽
    立同意書之方式，將址設臺南市○區○○路0段0巷00號之「○○
    辣脆腸」店內之滷味食材、工作檯、電鍋、好神拖等生財器
    具（下稱系爭物品）讓與顏雯雯，且顏雯雯及其父顏信雄（
    下稱顏雯雯等2人），未於同年9月3日11時30分許，至上址
    竊取本件物品，竟意圖使顏雯雯等2人受刑事處分，基於誣
    告之犯意，於同年10月18日，向臺南市政府警察局第六分局
    ，對顏雯雯等2人提出涉嫌竊盜罪嫌之告訴，誣指顏雯雯等2
    人於上開時間，未向其告知，即將該店內之系爭物品拿走，
    涉犯竊盜罪嫌。案經臺灣臺南地方檢察署檢察官（下稱臺南
    地檢署）偵查後，以108年度偵字第20278號案件對顏雯雯等2
    人為不起訴處分確定在案。
二、案經顏雯雯告訴臺南地檢署檢察官偵查起訴。
    理  由
甲、證據能力方面：
一、本判決所引用屬於具傳聞性質之證據，均已依法踐行調查證
    據程序，且檢察官、被告均明示同意有證據能力，基於尊重
    當事人對於傳聞證據之處分權，及證據資料愈豐富愈有助於
    真實發現之理念，本院審酌該等證據作成時情況，並無違法
    取證之瑕疵，且無顯不可信之情形，以之作為證據應屬適當
    ，均有證據能力。
二、本判決所引用其餘非供述證據部分，檢察官、被告均不爭執
    其證據能力，亦查無有違反法定程序取得之情形，與本案待
    證事實又具有關聯性，均得採為證據。
乙、實體方面 　　
一、訊據上訴人即被告黃盈霖固坦承於前揭時間，以告訴人顏雯
    雯等2人竊取○○辣脆腸店內之系爭物品，對顏雯雯等2人提出
    竊盜告訴，檢察官偵查後，對顏雯雯等2人為不起訴處分之
    事實，但矢口否認有誣告之犯行，辯稱其未同意將○○辣脆腸
    店內所有生財器具及店面承租權讓與顏雯雯，其仍繼續經營
    該店，並為該店之實際負責人；其雖於108年3月6日簽立同
    意書，是顏雯雯叫其簽署，不知該同意書之內容；且若果真
    其同意將店內生財器具讓與顏雯雯，顏雯雯豈有於事後之10
    8年8月1日片面透過代書擬定並轉交「讓渡契約書草稿」，
    承認其持有該店1/2之持分，並願將持有之1/2持分、生財器
    具、設施讓渡予顏雯雯經營，作為顏雯雯將名下土地讓與被
    告之對價，顯見其未因108年3月6日同意書而讓與該店內之
    生財器具及店鋪承租等權利，其並無誣告之犯行云云。
二、經查：
　㈠被告於事實欄所示之時間，向臺南市政府警察局第六分局，
    對顏雯雯等2人提出涉嫌竊盜罪嫌之告訴，指稱顏雯雯等2人
    於上開時間，未向其告知即將該店內之系爭物品拿走，涉犯
    竊盜罪嫌。惟經臺南地檢署檢察官偵查後，以108年度偵字第2
    0278號案件對顏雯雯等2人為不起訴處分確定等事實，業據被
    告供認在卷，並有不起訴處分書、臺南市政府警察局第六分
    局108年10月18日調查筆錄在卷可稽（他卷第9-11、37-39頁
    ）。又被告於108年3月6日，曾簽立同意書，同意將○○辣脆
    腸店所有之生財器具（含系爭物品）及該店面承租權利，無
    條件讓與告訴人，由告訴人全權負責，日後該店營運管銷事
    物，被告不干涉，並自該日起擔任該店廚師一職，依有營運
    日計，每一營運日領取新台幣（下同）8百元薪資，每月再
    支領津貼5千元至離開為止等情，又有該同意書在卷足憑（
    他卷第71-73頁）；而該同意書經囑請法務部調查局鑑定結
    果，並未發現有剪貼等變造之痕跡，亦有該局調科貳字第00
    000000號函附之鑑定書在卷可參（他卷第49-57頁），足證
    該同意書為真正，且為被告所簽署；被告就其於上開時間有
    簽署該同意書一節亦不爭執，是此部分事實均堪認定。
　㈡被告雖辯稱其雖有簽署該同意書，但不知同意書之內容，且
    未因簽署同意書即將店內生財器具移交告訴人管領云云。但
    查：
　１該同意書已明載被告將○○辣脆腸店之系爭物品及該店之承租
    權讓與告訴人，已如上述，被告既在該同意書簽名，難認其
    對該同意書所載內容毫無知悉，所辯不知該同意書內容云云
    ，已難採信。又被告簽署該同意書期間，另因毆打其子黃獻
    逸，經黃獻逸於108年2月16日提起告訴，嗣因雙方達成和解
    ，黃獻逸乃於同年4月12日具狀撤回告訴，原審另以108年度
    易字第514號判決不受理在案（下稱前案），業經本院調取
    該刑事卷宗查明屬實，有該刑事卷宗及卷附之黃獻逸108年2
    月16日警詢筆錄、驗傷診斷證明書、撤回告訴狀、刑事判決
    可按（均見該刑事卷宗）。再稽之黃獻逸於108年2月16日警
    詢中指稱「我父親都沒開店工作，所有事宜都由我母親在維
    持，我不忍母親辛勞，故我今(16)日至滷味攤質問我父親若
    無法工作，我就請母親也不做了，我父親質疑我是在忤逆他
    ，故對我實施家暴行為」等語（該刑事卷附警卷第3頁反面
    ）。被告於該日警詢中亦供認是因黃獻逸到其滷味攤叫囂，
    其因而打黃獻逸一巴掌（該同上警卷第2頁），可見被告因○
    ○辣脆腸店之經營，早與告訴人及其子有所紛爭；復佐以被
    告於前案經原審諭知公訴不受理判決後，又另因涉嫌於108
    年7月25日毆打其子黃竣杰及告訴人顏雯雯，經原審以109年
    度簡字第1325號判處罰金4萬元（得易服勞役）確定（下稱
    後案），告訴人顏雯雯本人及代理其子黃竣杰提起該案之傷
    害告訴時，於警詢中指稱被告與黃竣杰是因土地意見分歧及
    該滷味店經營問題發生肢體衝突，黃竣杰遭被告毆傷，而伊
    擋在被告與黃竣杰中間，亦遭被告以拳頭毆傷等情；被告則
    於警詢中供認毆打黃竣杰之犯行，但否認毆打告訴人顏雯雯
    ，辯稱顏雯雯沒有受傷，她是要逼我將滷味店直接讓給她，
    還與黃獻逸聲請保護令云云（告訴人顏雯雯部分見警卷第4
    頁反面，被告部分見同警卷第3頁），亦經本院調取該刑事
    卷證核實。益足見被告與告訴人自108年2月間已因該店之經
    營屢起紛爭，而該同意書內容又涉及被告讓與○○辣脆腸店之
    經營，衡情豈有未詳看內容即逕予簽名之理，是其辯稱不知
    同意書之內容云云，顯係為卸責之詞，不足採信。
  ２告訴人於偵查中指稱被告簽立該同意書，係因其於108年2月1
    6日毆打黃獻逸，為讓黃獻逸撤回告訴，並要求伊回去工作
    ，因而簽立該同意書等語（他卷第45頁）；參酌被告簽立該
    同意書期間，確因涉犯傷害黃獻逸犯行，經警、檢調查、起
    訴，於原審審理期間，始因與黃獻逸達成和解，經黃獻逸撤
    回告訴（即前案）；而被告與告訴人早已因○○辣脆腸店之經
    營屢起爭執；被告前案部分，黃獻逸撤回告訴時間，又是在
    被告簽立該同意書之後，且被告涉犯之前、後案，均與○○辣
    脆腸店之經營有關，均如上述。是綜合上情及被告簽立該同
    意書，與被告所犯前案調查、偵查及審理之時序，足認顏雯
    雯指稱被告是為讓黃獻逸撤回告訴而簽立同意書等情，並非
    無據而可採信。至黃獻逸於108年4月12日具狀撤回告訴時，
    雖未檢附該同意書，此乃因前案之告訴人為黃獻逸，自無於
    撤回告訴狀併附該同意書之必要。然被告與黃獻逸既因該店
    之經營發生爭執，因而有前案之傷害犯行，若被告與黃獻逸
    、顏雯雯等人未就該店之經營有所商議，黃獻逸豈會輕易撤
    回告訴，是尚難以黃獻逸未檢附該同意書撤回告訴，即認顏
    雯雯上開指證無可採信，並據為被告有利之認定。
　３被告雖另辯稱簽立同意書後，其仍繼續經營該店，並為該店
    之實際負責人，且顏雯雯於事後之108年8月1日經由代書擬
    定「讓渡契約書草稿」，承認被告有該店1/2之持分，並願
    以其名下土地與被告持有之「○○辣脆腸」店之持分、生財器
    具、店面承租權互換，顯見被告並未因108年3月6日同意書
    而讓與該店內之生財器具及店鋪承租等權利云云。然告訴人
    顏雯雯則指稱是因被告簽立同意書後又強占該店，且被告說
    辭反覆，其為與被告做一次總切割，因此才會有以其名下土
    地交換該店經營，並言明應經法院公證，但後來還是破局等
    語（本院卷第69、87-88頁）。證人即代書方寶貴於本院審
    理中亦證稱其是於108年7、8月間受被告委託，辦理告訴人
    名下土地出售一事，其於擬定讓渡（同意）書（下稱讓渡書
    ）草稿時，有問告訴人意見，告訴人要求修正內容（已忘記
    改那些內容），改好後定稿如今天庭呈的讓渡書，讓渡書第
    1條關於被告將「○○辣脆腸」店之生財器具及店面承租權讓
    與顏雯雯部分，是被告跟伊提，伊才一併處理，後來雙方去
    公證時，告訴人覺得內容有問題，所以未完成公證等語（本
    院卷第182-189頁），復有證人方寶貴提出之讓渡書可稽（
    本院卷第207頁）。證人方寶貴係受被告委任處理被告與告
    訴人間關於土地及該店生財器具及承租權轉讓之事，就其受
    託處理之過程當知之甚詳，自無偏坦其中一方之必要，其證
    言自可憑信。是依證人方寶貴之證詞，其受被告委託，原為
    處理告訴人名下土地出售一事，因被告提及該店生財器具轉
    讓一事而一併列入讓渡書之條件，惟事後因告訴人對內容有
    意見而未能完成公證等情；核與告訴人顏雯雯陳稱事後未完
    成公證等語相符，被告辯稱方寶貴是受告訴人委託擬定「讓
    渡契約書草稿」，承認其就該店有1/2之持分，並願以其名
    下土地與被告持有之「○○辣脆腸」店之持分互換云云，自無
    可採。再者，被告於簽立該同意書後仍因該店之經營與告訴
    人屢起爭執，事後並有傷害告訴人及其子黃竣杰等情，已如
    上述，足認被告行為反覆，是告訴人指稱其為與被告切割，
    因而有該讓渡書店內生財器具轉讓一事等語可採；是尚難以
    被告事後委請方寶貴處理告訴人名下土地出售，並提出以其
    ○○辣脆腸店生財器具與店面承租權讓與告訴人，而換取告訴
    人名下土地，即認被告未因簽立同意書而將店內之生財器具
    及店鋪承租等權利讓與顏雯雯，及對同意書內容無所知悉，
    並據以認定被告前揭告訴顏雯雯等2人涉犯竊盜罪嫌，無誣
    告之犯意；又被告於簽立同意書後，是否仍在該店工作，與
    被告是否已讓與該店生財器具、店面承租權無涉，且縱被告
    事後反悔，亦屬其單方之行為，難以此即認被告無誣告顏雯
    雯等人涉嫌竊盜之犯意，是被告上開所辯，亦無可採。
  ㈢被告既已簽立該同意書，其又為智識健全之成年人，則就「○
    ○辣脆腸店」之包含系爭物品之生財器具及店面承租權已讓
    與告訴人，且依該同意書所載「日後該店營運管銷事物，被
    告不干涉，並自該日起擔任該店廚師一職，依有營運日計，
    每一營運日領取新台幣8百元薪資，每月再支領津貼5千元至
    離開為止」等情，自其簽立該同意書之日起，告訴人就店內
    生財器具已有管領權，當知之甚詳，並無誤認之可能，乃竟
    向臺南市政府警察局第六分局，對顏雯雯等2人提出涉嫌竊
    盜罪嫌之告訴，其當有欲使顏雯雯等2人受刑事處分之誣告
    犯意，亦可認定。
 ㈣綜上所述，被告所辯，顯係事後卸責之詞，難以採信。本件事
   證明確，被告犯行洵堪認定。被告雖請求詰問證人即其母親
   陳彩雲，以資證明○○辣脆腸店仍由被告經營。然本件事證已
   臻明確，且縱使被告仍有經營該店之情事，與被告是否已讓
   與該店生財器具、店面承租權無涉，已如上述，是本院認無
   再傳喚證人陳彩雲之必要，併此敘明。
三、論罪部分
  ㈠按家庭暴力防治法所稱之「家庭暴力」，係指家庭成員間實
    施身體或精神上不法侵害之行為；而該法所稱之「家庭暴力
    罪」，則指家庭成員間故意實施家庭暴力行為而成立其他法
    律所規定之犯罪，家庭暴力防治法第2條第1款及第2款分別
    定有明文。查被告與告訴人間為前配偶關係（108年9月間辦
    理離婚登記，行為時2人仍為夫妻關係），屬家庭暴力防治
    法第3條第1款所稱之家庭成員，被告為誣告犯行，屬家庭暴
    力防治法第2條第2款之家庭暴力罪，惟因家庭暴力防治法並
    無罰則規定，仍應依刑罰法律規定予以論罪科刑。是核被告
    所為，係犯刑法第169條第1項之誣告罪。
  ㈡誣告罪所保護之法益為國家之審判權及懲戒權，個人雖不免
    因誣告行為而受害，惟此乃國家進行不當審判或懲戒程序所
    發生之結果，與誣告行為不生直接關係；誣告人者雖有使人
    受刑事或懲戒處分之故意，但祇能就其誘起審判或懲戒程序
    之原因令負罪責，故以一書狀或以言詞同時誣告數人者，僅
    能成立一個誣告罪，無適用刑法第55條從一重處斷之餘地（
    最高法院95年度臺上字第29號判決意旨參照）。被告以一申
    告行為誣告顏雯雯等2人，依上開說明，僅成立1個誣告罪。
四、駁回上訴之理由：
  ㈠原審以被告罪證明確，因予適用刑法第169條第1項規定；審
    酌被告之素行，犯罪所生之危害、犯後否認之態度等一切情
    狀，量處有期徒刑5月。經核認事用法，並無不合，另所為
    刑之宣告亦係以行為人之責任為基礎，經審酌刑法第57條各
    款所列事項與其他一切情狀後而為，且宣告之刑亦未逾法定
    刑範圍，或有何過輕、過重，或違反比例、公平及罪刑相當
    原則之情形；此外本院審酌被告與告訴人原為夫妻關係，共
    同經營該店，卻屢起爭執，並於簽立同意書後，明知告訴人
    對於店內生財器具有管領權，竟誣指顏雯雯等2人竊盜，造
    成司法程序之無益進行，耗費國家司法資源，並使顏雯雯等
    2人面臨刑事處罰之危險，所為實非足取；又被告犯後矢口
    否認犯行，未能徵得顏雯雯等2人之諒解，犯後態度難認良
    好，兼衡被告之犯罪動機、目的，暨其自述國中畢業之智識
    程度，目前經營滷味店，月收入約5、6萬元，已離婚、育有
    二名兒子，該二名兒子與前妻同住，其獨居等家庭生活、經
    濟狀況等一切情狀，亦認仍應量處上開宣告刑，足見原審所
    為刑之宣告亦稱允當。
  ㈡被告上訴否認犯罪，並以上開情詞指摘原判決不當，依前所
    述，並無可採，其上訴為無理由，應予駁回。
據上論結，應依刑事訴訟法第368條，判決如主文。
本案經檢察官粟威穆提起公訴，檢察官柯怡伶到庭執行職務。
中　　華　　民　　國　　109 　年　　12　　月　　16　　日
                  刑事第一庭    審判長法  官  楊清安
                                      法  官  蕭于哲
                                      法  官  陳珍如
以上正本證明與原本無異。
如不服本判決應於收受送達後20日內向本院提出上訴書狀，其未
敘述上訴理由者，並得於提起上訴後20日內向本院補提理由書（
均須按他造當事人之人數附繕本）「切勿逕送上級法院」。
　　　　　　　　　　　　　　　　　　　書記官  盧建元
中　　華　　民　　國　　109 　年　　12　　月　　16　　日

附錄本判決論罪科刑法條：
中華民國刑法第169條
（誣告罪）
意圖他人受刑事或懲戒處分，向該管公務員誣告者，處7年以下
有期徒刑。
意圖他人受刑事或懲戒處分，而偽造、變造證據，或使用偽造、
變造之證據者，亦同。